臺灣高等法院刑事判決　　　　　　　　　　　　　九十三年度上訴字第二０六三號
　　上　訴　人
　　即　被　告　甲○○
　　　　　　　　　　　　（
　　指定辯護人　本院公設辯護人　丙○○
右上訴人，因殺人案件，不服臺灣桃園地方法院，九十三年度訴字第二００號，中華
民國九十三年六月二十四日第一審判決（起訴案號：臺灣桃園地方法院檢察署九十三
年度偵字第三九三號），提起上訴，本院判決如左：
    主  文
原判決撤銷。
甲○○殺人未遂，處有期徒刑伍年貳月。
    事  實
一、甲○○於民國九十二年十二月二十八日晚間，在桃園縣桃園市○○街公園內，與
    潘榮妹、乙○○等人聊天，其間因細故彼此發生口角，乙○○即撥打電話要求潘
    榮妹之女丁○○前來，迨丁○○於翌日（即九十二年十二月二十九日）凌晨一時
    許到達上開公園後，又與甲○○發生爭執，甲○○氣憤之餘，竟基於殺人之犯意
    ，持其先前向友人所借得之開山刀一把（非屬槍砲彈藥刀械管制條例管制之刀械
    ），突然刺殺一旁之乙○○之腹部二刀，致乙○○受有腹部刺傷併內出血、左側
    肝臟裂傷、小腸穿刺傷等多處傷害；丁○○見狀欲上前阻擋甲○○，甲○○竟另
    基於傷害人之身體之犯意，接續持該把開山刀，刺向丁○○，致丁○○亦因此受
    有左手掌撕裂傷、左前臂撕裂傷併部分肌腱斷裂、左尺骨骨折等多處傷害。丁○○受傷之餘，為避免繼續遭受甲○○攻擊，防衛自身之生命安全，即撿拾地上鐵
    棒一支，向甲○○反擊，致甲○○因此受傷（丁○○、乙○○所涉傷害罪嫌部分
    ，另經檢察官為不起訴處分）。丁○○趁隙以電話聯繫其男友黃政榮到場，待黃
    政榮到達上開公園後，甲○○旋即逃離現場。嗣經潘榮妹去電呼叫計程車到場將
    乙○○、丁○○送往桃新醫院急救，乙○○始幸免於死。嗣於九十二年十二月三
    十日十八時三十分許，甲○○在桃園縣桃園市○○路與民生路口，為警查獲，並
    扣得前開開山刀一把。
二、案經乙○○、丁○○訴由桃園縣警察局桃園分局報告臺灣桃園地方法院檢察署檢
    察官偵查起訴。
    理  由
一、訊據上訴人即被告甲○○坦承於右揭時地持前開開山刀先後刺告訴人乙○○及丁○○等情不諱，雖矢口否認有何殺人未遂及傷害等犯行，於原審辯稱：當時伊在
    那邊睡覺，現場有四個遊民，加上伊共有五個男的，還有潘榮妹、乙○○二個女
    的。他們四個男的、二個女的在那邊玩牌、喝酒，伊在旁邊躺，潘榮妹來叫伊起
    來一起喝米酒，他們其中有一個王姓男子（約六十幾歲）叫潘榮妹不要吵伊，說
    伊在睡覺，但是潘榮妹還繼續吵伊，伊叫他不要吵，因他仍繼續吵我，伊才會推
    她，她被伊推倒在地，她的頭沒有撞到地上，當時已經很晚，約凌晨一點左右。
    丁○○來了以後，沒說什麼就拿鐵棍敲伊，伊拿起旁邊的板子抵擋，那把刀子是
    伊前幾天向陳姓友人借的，用來防身。因丁○○拿鐵棍敲伊的頭，伊很生氣，伊
    要抵抗，後來還有二個男子過來幫她，其中一個堵住伊的去路，不讓我逃走。伊
    被丁○○打到頭血流滿面、看不清楚，在潘榮妹用伊脖子上的毛巾幫伊擦血時，
    伊看到乙○○衝過來，伊以為她要打伊，伊就拿著那把刀往前舉，乙○○怎麼受
    傷的，伊不知道，乙○○後來走一段路說她受傷了，就倒在地上。伊如要追殺她
    ，她的傷勢就不只這樣，伊與她們無冤無仇，不可能無故刺她。伊是防衛過當云
    云。（原審卷第六八頁、第一三五頁、第十一頁）於本院審理時辯稱：是她先攻
    擊伊，伊才砍她，伊係基於自衛云云（本審卷第五四頁、第五八頁）。
二、惟查：右揭犯罪事實，業據證人即被害人乙○○於原審審理時結證稱：潘榮妹是
    我的好朋友，我們當時要去買東西經過福昌街的公園，在那邊遇到以前認識的朋
    友（不知道他們的名字），大家在那邊一起聊天，後來被告走過來，我與被告並
    不熟，是點頭之交，被告與潘榮妹在那邊聊天。後來潘榮妹與被告不知為何翻臉
    ，我就打電話給潘榮妹的女兒，叫她女兒過來。丁○○過來時問發生何事，當時
    被告還與潘榮妹在吵架，被告拿一把開山刀亂砍，我被他砍到倒地，之後發生的
    事我就不知道。我被被告用刀刺入我的腹部，是何人送我就醫，我不知道，幫我
    開刀的醫生說還好及時送醫，否則有生命危險等語（見原審卷第三六—三七頁）
    ；證人即被害人丁○○於原審審理時結證稱：當天乙○○打電話給我，說我媽媽
    潘榮妹被欺負，我很緊張就去公園那邊，我到公園看到被告，我問他是否打我媽
    媽，他說誰講的，我又再問他是否打我媽媽，被告就突然拿東西出來砍，我伸手
    起來擋，後來我怕被被告砍死，我就順手拿起地上的棍子往他身上亂揮，後來我
    就打電話給我男朋友黃政榮，告訴他我受傷，請他帶我去醫院。案發之前我不認
    識被告，也沒有聽我媽媽說過這個人，因乙○○在電話中說我媽媽被一個男生欺
    負，我去到公園的時候我問是誰，乙○○說就是被告。我媽媽與被告爭吵，乙○○是過去勸阻，被告可能是生氣才會把乙○○砍傷。我過去與被告理論時，因當
    時公園很暗，我沒有看清他有拿兇器。我問他為何打我媽媽，他拿起刀子就往我
    砍，我伸手起來擋，之後我就拿起地上的棍子來亂揮。我是手掌、手腕被砍傷，
    我與他扭打一陣子後分開來，我們分別看自己的傷勢，我在這個時候打電話給我
    是我們一起送醫的等語綦詳（原審卷第三八—三九頁），核與現場目擊證人潘榮
    妹於原審審理時結證稱：我那時與乙○○坐在公園的涼亭地上聊天，被告當時剛
    好也在涼亭。我忘了與乙○○在聊什麼，聊了一段時間，後來好像是在開被告的
    玩笑，被告突然生氣就用雙手推我一把，我坐倒在地上，乙○○看到就打電話通
    知我女兒丁○○。過了約半個小時我女兒才到。我女兒是一個人騎機車到公園來
    ，來了以後就與被告發生爭吵，吵什麼我沒聽清楚，我看到他們二個人爭吵，現
    場很亂，後來就看到被告從身上拿出一把刀亂砍，有砍到我女兒及乙○○，但是
    沒有砍到我，被告砍到丁○○他們時，我有聽到他們呼救，我看到他們受傷，就
    趕緊打電話叫計程車把他們送到醫院急救等語（原審卷第六四頁）；證人黃政榮
    於原審審理時結證謂：當晚是我女朋友丁○○打電話告訴我說她被砍，我就到福
    昌街的公園，我當時從龜山民安街六十四巷丁○○的住處坐計程車過去，約十分
    鐘左右就到了。我到現場的時候，丁○○還在現場，看到乙○○已經躺在地上，
    肚子在流血，丁○○的左手流很多血。丁○○與被告還在爭吵，我不記得他們爭
    吵的內容，當時被告右手拿著一把開山刀。我對被告說「你殺人還敢這麼大聲」
    ，被告說「殺人就殺人」，我聽了很生氣，但是看到被告拿著刀，我就去四周找
    ，找了一塊很大的木板，我回頭看被告時，被告已經逃離現場。後來是潘榮妹打
    電話叫計程車，我也有去攔，我們共搭二輛計程車去醫院，傷者坐一台，沒有受
    傷的坐一台等語大致相符（原審卷第六九頁）。即被告於警詢時亦承認有拿開山
    刀抵抗被害人丁○○及拿開刀山往被害人乙○○刺，刺中乙○○之腹部，於開山
    刀朝乙○○刺第二次，乙○○就倒地等語，於檢察官初次偵訊時亦供承殺乙○○
    二刀，二刀都是殺腹部等情（偵查卷第五頁背面、第六頁正面、第三十六頁），
    於本院審理時亦不否認持開山刀刺傷被害人乙○○、丁○○等情（本審卷第三十
    五頁、第五十四頁、第五十八頁），而被害人丁○○、乙○○被刺後受有事實欄
    所載之傷創，亦有桃新醫院診斷證明書在卷可稽（偵查卷第十三頁、第十七頁）
    ，又被害人乙○○於九十二年十二月二十九日至桃新醫院急診就醫時，乙○○之
    左上腹穿刺傷、傷口約寬四公分，任何利器皆可造成（如刀、剪皆能造成），腹
    部內之構造為上下前後立體排列，所以左肝、腸係膜、小腸等受傷皆可因一或二
    次所傷引起等情亦有桃新醫院九十三年八月五日桃醫字第九三０七七號函在卷可
    證（本審卷第二十七頁），復有被告於右揭時地被警逮獲，從其身上起獲之右揭
    開山刀一把在卷可按（偵查卷第二十四頁至第二十六頁、第二十八頁），原審將
    前開開山刀一把送請內政部警政署刑事警察局鑑驗結果，認該把開山刀上編號一
    之血跡ＤＮＡ與丁○○ＤＮＡ—ＳＴＲ型別相同等語，有內政部警政署刑事警察
    局鑑驗書一份在卷可參（原審卷第九九—一一頁），更徵前開開山刀一把，確
    為被告用以刺殺被害人乙○○及刺傷被害人丁○○之刀器。是被告有持上開開山
    刀刺被害人乙○○腹部二刀及刺被害人丁○○，致被害人等受事實欄所載之傷創
    至為灼然，被告在原審初次訊問時否認有拿刀刺被害人等（原審卷第十一頁），
    顯為卸責之詞，無可採信。被害人乙○○於檢察官偵訊時雖陳稱：被告拿開山刀
    刺其腹部一刀云云（偵查卷第五十四頁）惟其於原審審理時證稱：伊被刺一刀後
    ，就倒地，伊不知道到底被被告刺幾刀等語（原審卷第三十八頁），而被告於警
    詢及檢察官偵訊時已承認有刺被害人乙○○腹部二刀，而被害人乙○○所受之傷
    皆可因一次或二次所傷引起，有上開桃新醫院函可稽，是被告確係向被害人乙○○腹部刺二刀，有如前述，因而被害人乙○○在偵查中所述被刺一刀，顯與事實
    不符，尚難遽採。
三、次查被告在警詢時供稱：於九十二年十二月二十九日凌晨一時許，在右揭公園，
    伊在睡覺，潘榮妹過來叫伊起來與她一起喝酒，伊跟她說伊不喝，潘榮妹繼續吵
    伊睡覺，伊覺得很煩，就順勢推了潘榮妹一下，致其倒在地上，潘榮妹與乙○○
    離開現場，伊轉身繼續睡覺，過沒多久，潘榮妹、乙○○、丁○○就一同回來，
    丁○○將預藏身後之鐵棍從伊頭部打一下，伊爬起來，丁○○繼續以鐵棍猛打伊
    頭部及身體，伊隨即拿地上之木板抵擋，丁○○未停止打伊，伊就拿起腳邊之開
    山刀抵抗，丁○○就跑掉，過沒多久，乙○○拿鐵棍跑過來要打伊樣子，伊就叫
    她不要再過來，乙○○不聽仍繼續過來，伊就叫潘榮妹不用再幫伊擦臉上流下來
    的血，乙○○就靠近伊，伊順勢拿起開山刀往前直刺，刺中乙○○的腹部，乙○○又繼續以鐵棒打伊，伊氣不過又以手上之開山刀朝乙○○刺第二次，乙○○倒
    地，潘榮妹將伊推開，將乙○○扶起云云（偵查卷第五頁背面、第六頁），於偵
    查中先供稱：當時伊躺在涼椅睡覺，刀子離伊睡覺的地方還有一段距離，因為伊
    先被丁○○打，所以伊拿木板抵檔，但她一直沒停下來，伊就趁空檔跑過去，丁○○及乙○○都有來追伊，伊就拿開山刀刺乙○○云云，嗣又供稱伊身上傷是乙○○及丁○○各持一支鐵棒打傷云云（偵查卷第四九頁、第五十九頁），於原審
    又改供稱：在潘榮妹用伊脖子上毛巾擦伊血時，伊看到乙○○衝過來，伊以為她
    要打伊，伊就拿那把刀往前舉，乙○○怎麼受傷，伊不知道，乙○○後來走一段
    路說她受傷了，就倒地云云，對於被害人乙○○究有無拿鐵棍打被告及被告拿開
    山刀刺被害人等時，該開山刀究置於何處，被告先後所供已未盡一致。且被告及
    被害人丁○○於警詢時均直承互不認識亦無何仇怨（偵查卷第六頁、第十五頁）
    ，被害人丁○○係接到被害人乙○○電話告知其母被打才到現場，業據被害人乙○○、丁○○及證人潘榮妹陳述明確（偵查卷第十四頁、第十八頁、第五十四頁
    ），被害人丁○○既與被告素不相識，依理丁○○趕到現場應先了解其母究為何
    人所打，為何被打，有無受傷，才找打人者理論，衡情不可能攜帶鐵棒到現場，
    不問情由即對不認識之被告敲打頭部及身體之理，況被告所受之傷為前額擦傷一
    處及頭部傷一處有其受傷之照片在卷可按（偵查卷第二十七頁），如被害人丁○○有乘被告睡覺時持鐵棒打被告，被告所受之傷當非僅受如此之輕傷，參之被害
    人丁○○坦承因被告拿刀刺伊，伊才拿鐵棒亂揮抵擋，不知道打到被告身體何部
    位等情觀之（偵查卷第五四頁），顯係被告先持刀刺殺被害人乙○○，丁○○去
    阻擋被告，被告再刺丁○○，丁○○為自衛才拿鐵棍抵擋至明，是被告所辯係被
    害人丁○○、乙○○先拿鐵棒毆打他，他才拿開山刀自衛顯不可採。
四、按殺人與傷害致死之區別，即在下手加害時有無死亡之預見為斷。至受傷處所是
    否致命部位，及傷痕之多寡，輕重如何，僅足供認定有無殺意之參考，原不能為
    區別殺人與傷害致人死之絕對標準；刑法上殺人罪與傷害人致死罪之區別，本視
    加害人有無殺意為斷，被害人所受之傷害程度，固不能據為認定有無殺意之唯一
    標準，但加害人之下手情形如何，於審究犯意方面，仍不失為重要參考資料；犯
    罪之故意，祇須對於犯罪事實有所認識而仍實施為已足；殺人未遂罪之成立，以
    有戕害他人生命之故意，著手於刺殺之實行而未發生死亡之結果為要件（最高法
    院十九年上字第七一八號、二十年非字第一四號、三十年上字第二六七一號及
    四十七年台上字第一三六四號判例意旨可資參照）。依桃新醫院所出具之診斷證
    明書（偵卷第十三頁正面）所載，被害人乙○○所受之傷為腹部刺傷併內出血、
    左側肝臟裂傷一‧五公分、小腸穿刺傷，原審再函詢桃新醫院有關證人乙○○於
    該院之就診過程及診斷說明事項，據該院函覆稱：乙○○於九十二年十二月二十
    九日急診就醫，醫師診斷為上腹穿刺傷併內出血，經緊急剖腹探查術發現1.左肝
    一點五公分裂傷。2.小腸（空腸）破洞（穿孔）。3.腸系膜出血。4.腹腔內出血
    量約二百五十ＣＣ，如不即時處理有休克之虞、有生命之危險，並於九十二年十
    二月二十九日至九十三年一月九日住院治療等語，有該院九十三年三月三十日桃
    醫字第九三二五號函一紙在卷可稽（原審卷第五二頁）。查人體腹部為要害部
    位，若以利刃刺腹部足以致人死亡，應為被告所明知，被告竟持上開刀刃長達三
    十三公分之開山刀（見偵查卷第二十六頁）猛刺被害人乙○○腹部二刀致其倒地
    ，使被害人乙○○受有上開之重大傷創，其於刺被害人乙○○時，具有殺人之故
    意，至為明顯，雖被害人乙○○即時送醫急救，而幸未死亡，仍應負殺人未遂罪
    責，而被害人丁○○見被告刺殺乙○○，上前阻擋，亦被被告刺傷，觀其所受之
    傷為左手掌撕裂傷、左前臂撕裂傷併部分肌腱斷裂、左尺骨骨折，有桃新醫院診
    斷證明書在卷可考（偵查卷第十七頁），其所受之傷並非重要部位，且均為手部
    位，足證被告並未有殺被害人丁○○之意思，而以開山刀砍人手足以使人受傷，
    應為被告所明知，被告於被害人丁○○出手阻擋對被害人乙○○行刺仍以開山刀
    刺之，致被害人丁○○受上開之傷，其有傷害犯意至明，綜上所述，被告事證明
    確，其對被害人乙○○有殺人犯行，對被害人丁○○有傷害犯行，均堪以認定。
五、至前開開山刀一把經原審送請內政部警政署刑事警察局保安組鑑定結果，認定非
    屬槍砲彈藥刀械管制條例管制之刀械等語，有內政部九十三年五月十四日內授警
    字第九三七六三一三號函一紙在卷可考（原審卷第一一六頁），是被告持
    有上開開山刀尚無違反槍砲彈藥刀械管制條例等相關罪嫌。又被告於原審審理中
    雖請求傳喚當時在現場的四位遊民云云（原審卷第七六頁），然經原審函請桃園
    縣警察局桃園分局前往上開公園查訪結果，均未發現如被告所稱之四位遊民等情
    ，有該局九十三年四月二十六日桃警分刑字第九三一三七號函一紙暨
    所附之查訪表三紙附卷可憑（原審卷第八五—八八頁），且被告事證已臻明確，
    是以被告此部分之聲請，經核均無傳喚之必要，均併此敘明。
六、核被告所為係犯刑法第二百七十一條第二項、第一項之殺人未遂罪、第二百七十
    七條第一項傷害罪，被告係持開山刀以接續行為刺被害人乙○○、丁○○而觸犯
    上開二罪，係一行為觸犯數罪名之想像競合犯，應從殺人未遂之一重處斷，公訴
    意旨認被告所犯二罪，犯意各別，罪名互殊，應分論併罰，尚有未合。又被告雖
    已著手殺乙○○，而未生死亡之結果應依未遂犯規定減輕其刑。
七、原審對被告據以論科，固非無見，惟認被告所犯殺人未遂及傷害二罪，應予分論
    併罰尚有欠適，被告上訴意旨主張係正當防衛及請求減輕，雖無理由，惟原判決
    既有可議，即屬無可維持，應由本院將原判決撤銷改判，爰審酌被告僅因一時口
    角細故，竟恣意持刀刺殺被害人乙○○之腹部之人體重要部位及刺傷被害人丁○○之左手掌及左手臂，惡性難謂非重，犯後猶避重就輕，飾詞圖卸，且至今仍未
    能與被害人乙○○、丁○○達成和解，賠償損失等一切情狀，量處有期徒刑伍年
    貳月。至扣案之前開開山刀一把，雖係被告供本件犯罪所用之物，然並非被告所
    有，而係其先前向友人借得等情，業據被告迭於警詢及偵審中供明在卷可按，且
    又非違禁物，爰不另為沒收之諭知，附予敘明。
據上論斷，應依刑事訴訟法第三百六十九條第一項前段、第三百六十四條、第二百九
十九條第一項前段，刑法第二百七十一條第二項、第一項、第二百七十七條第一項、
第二十六條前段、第五十五條，判決如主文。
本案經檢察官邱美育到庭執行職務。
中　　　華　　　民　　　國　　九十三　　年　　　九　　　月　　 十五 　　日
                              臺灣高等法院刑事第十四庭
                                  審判長法  官　陳　祐　輔
                                        法  官　洪　昌　宏
                                        法  官　陳　國　文
右正本證明與原本無異。
如不服本判決，應於收受送達後十日內向本院提出上訴書狀，其未敘述上訴之理由者
並得於提起上訴後十日內向本院補提理由書（均須按他造當事人之人數附繕本）。
                                        書記官　吳　素　雲
中　　　華　　　民　　　國　　九十三　　年　　　九　　　月　　 二十 　　日
附錄：本案論罪科刑法條全文
刑法第二百七十一條第一項第二項（普通殺人罪）
殺人者，處死刑、無期徒刑或十年以上有期徒刑。
前項之未遂犯罰之。
刑法第二百七十七條第一項（普通傷害罪）
傷害人之身體或健康者，處三年以下有期徒刑、拘役或一千元以下罰金。
